【裁判字號】    89,訴,3953
【裁判日期】    900628
【裁判案由】    確認租賃關係存在
【裁判全文】
臺灣臺中地方法院民事判決  八十九年度訴字第三九五三號
    原      告    乙○○
    複  代理人    丁○○
    被      告    財政部國有財產局台灣中區辦事處
    法定代理人    戊○○
    訴訟代理人    甲○○
                  丙○○
右當事人間請求確認租賃關係存在事件，本院判決如左：
    主    文
原告之訴駁回。
訴訟費用由原告負擔。
    事    實
甲、原告方面：
  一、聲明：確認兩造間坐落台中縣東勢鎮○○段上新小段五九之七七地號土地有租賃法律
      關係存在。
  二、陳述：
  （一）兩造分別於民國（下同）八十四年及八十五年就坐落台中縣東勢鎮○○段上新小段
        五九之七七地號土地（下稱系爭土地）簽訂國有基地租賃契約書，租期自八十四年
        四月一日起至八十五年十二月三十一日止，嗣後換約自八十六年一月一日起至九十
        年十二月三十一日止，為定期租賃契約。租金每月新台幣（下同）三千三百五十八
        元，每六個月為一期。
  （二）系爭土地上有台灣鐵路貨物搬運公司（下稱台鐵公司）所搭蓋木造平房乙棟（稅籍
        號碼00000000000），及原告斥資興建之鐵棟平房乙棟（稅籍號碼00
        000000000），原告早於八十四年九月十四日向台鐵公司承租木造平房，
        供原告作放置貨物之用，因遭九二一地震波及，經台中縣東勢鎮公所判定為半倒，
        因台鐵公司未有任何營運鐵路搬運計劃，遂褋之不顧，亦不願修繕木造平房，原告
        因已向被告承租系爭土地使用，而且二棟房屋皆有使用目的計劃，遂依兩造租約第
        五條之約定條款，向被告聲請同意出具土地使用同意書，未料被告竟於八十九年十
        一月一日以台財產中管第八九０００二二九三七號函違法片面終止兩造之租賃關係
        ，使原告私法上承租人之地位受有侵害之危險，為此訴請判決確認兩造租賃關係存
        在。
  三、對被告抗辯之陳述：
  （一）原告於八十四年二月十九日之切結書，其上記載「．．．磚造房屋乙棟，房屋門牌
        號碼為東勢鎮西新巷六三之六號該房屋所有權確係本人所有．．．」，此切結書內
        容絕對屬實，蓋在系爭土地上共有房屋二棟，其中一棟為磚造，另一為木造，是故
        原告切結磚造房屋確係本人所有，並無不實。
  （二）被告一方面片面違法終止兩造之租約，另一方面又主張撤銷租賃關係，惟撤銷係令
        有瑕疪法律行為歸於不生效力之意思表示，與終止乃結束繼續性法律之意思表示，
        法律效果不同，被告豈可含混夾雜。兩造租約並無得由被告撤銷租賃契約，被告稱
        其撤銷租賃關係，並無依據。原告亦未違反租賃契約第十三條終止租約之任何一款
        事由，被告不得違法片面終止租約。
  四、證據：提出國有基地租賃契約書影本二份、房屋受損證明書、公證書影本、房屋租賃
      契約書、財政部國有財產局台灣中區辦事處函、門牌證明書影本各乙件、照片十四張
      為證。
乙、被告方面：
  一、聲明：駁回原告之訴。
  二、陳述：
  （一）原告於八十四年三月四日檢證向被告申租本案坐落台中縣東勢鎮○○段上新小段五
        九之七七號國有土地，經現場勘查結果，地上房屋門牌為東勢鎮○○街一七三號，
        電錶號00000000000，依原告檢附之台灣電力公司台中區營業處八十四
        年二月十四日中區費核證字第０一三三號記載，該電號於四十八年五月裝錶供電，
        符合五十九年三月二十七日以前已實際使用之出租規定，原告並切結該地上建物確
        為其自建，所有權確為渠所有。被告爰依國有財產法第四十二條及國有非公用不動
        產租賃作業程序第四點第一項第二款規定，與原告簽訂國有基地租賃契約。
  （二）嗣台鐵公司於八十五年六月十四日向被告申請承租系爭土地，檢附地上房屋門牌號
        碼「忠孝街一七三號」之房屋稅籍證明（稅籍號碼00000000000）及該
        公司與原告訂立之租賃契約書，始知忠孝街一七三號設有兩個稅籍，即00000
        000000、00000000000號納稅義務人分別為台鐵公司及原告，其
        中原告所有部分為該棟房屋前、後二部分，依房屋稅籍證明書記載，建物起課日為
        八十四年八月，台鐵公司所有部分則為房屋居間部分，建物起課日為四十七年一月
        。原告於八十四年間向被告申請承租時，因持有建物時間證明（用電證明）不符合
        出租規定，遂於八十二年六月三十日在未經原使用人台鐵公司授權同意情況下，單
        獨自行向台灣電力公司台中區營業處辦理變更為原告之名義，以此為實際使用之時
        間證明，並切結建物為渠等所有。
  （三）原告申請承租系爭土地時所附切結書切結該地上建物為其所有，惟查上開建物部分
        為台鐵公司所有，部分為原告與台鐵公司訂立租賃契約後所增，並非全然為原告所
        有，原告於切結書之切結顯與事實不符，且台鐵公司亦提出建物所有權人證明並申
        租系爭土地，原告不實之承租，依承租申請書第三項，予以撤銷租賃關係，並無不
        合。
  （四）原告向被告承租系爭土地時，並未區別有二棟建物，原告係以一棟建物向被告申租
        ，被告亦係以一棟建物為原告所有而出租。況如原告所述，其係切結磚造部分為其
        所辭，惟其提出之時間證明，卻係以木造房屋之電錶設置時間，作為符合國有財產
        法相關出租規定，難謂無魚木混珠之惡意。被告以原告切結不實撤銷租賃關係，當
        屬合法。
  三、證據：提出切結書、台中縣稅捐稽處東勢分處房屋稅主檔現值查詢表、台中縣稅捐稽
      處東勢分處簡便行文表及房屋平面圖、台鐵公司函、台灣電力公司台中區營業處函、
      承租國有非公用不動產申請書、土地勘查表、房屋稅籍平面圖影本各乙件為證。
      理    由
一、原告主張其向被告承租系爭土地，租期自八十四年四月一日起至八十五年十二月三十一
    日止，期滿續訂租約，租期自八十六年一月一日起至九十年十二月三十一日止，系爭土
    地上有原告向台鐵公司承租之木造房屋，及原告斥資興建之磚造房屋各乙棟，因該木造
    房屋地震受損，原告為修繕改建之必要，乃向被告聲請同意出具使用同意書，未料被告
    竟違法終止租賃契約，致原告私法上承租人地位受有侵害之危險，為此訴請確認兩造間
    就系爭土地有租賃關係存在。
二、經查，系爭土地上有台鐵公司所搭蓋木造平房乙棟，稅籍號碼為0000000000
    0，電錶號碼00000000000，原告於八十二年六月十一日向訴外人台鐵公司
    承租上開木造平房後，未經台鐵公司同意，將用電戶名過戶於其名下，並自行在該木造
    房屋前、後搭建房屋，另向稅捐機關申請房屋稅藉，稅籍號碼為0000000000
    0，又原告所搭建部分與木造房屋並無各別獨立之出入門戶等事實，有台中縣稅捐稽徵
    處東勢分處簡便行文表，台鐵公司函、台灣電力公司台中區營業處函、房屋稅籍平面圖
    附卷足稽，亦為兩造所不爭執，堪予採信。
三、原告於木造房屋前、後所搭建房屋，與木造房屋既無分開獨立之出入門戶，即搭建部分
    無法與木造房屋分離各自獨立使用，依民法第八百十一條規定：「動產因附合而為不動
    產之重要成分者，不動產之所有人，取得動產所有權」，是原告搭建房屋所用磚石等動
    產，因附合於木造房屋而成為木造房屋之重要成分，該搭建部分應由木造房屋所有權人
    台鐵公司取得所有權，原告並未取得所有權。又原告向被告申請承租系爭土地，亦係以
    木造房屋及搭建磚造部分房屋為一棟建物而為申請，並未區分木造房屋及搭建部分為二
    棟建物，有土地勘查表在卷為憑，是原告主張系爭土地上有二棟建物，就搭建之該棟建
    物切結為其所有，並無不實云云，洵無可採。
四、系爭土地上木屋及搭建部分為一棟建物，且為台鐵公司所有，其上並無原告所有之建物
    ，原告於切結書切結：「該房屋係切結人（即原告）自建，所有權確係本人所有，如有
    虛偽，自願負法律責任，並由貴處（即被告）撤銷切結人已取得之租賃關係，決不異議
    」乙情，即非實在。原告所為切結既有不實，被告主張依該切結書約定，撤銷兩造間之
    租賃關係（應為終止租賃契約之誤稱），即屬有據。再者，原告於申請承租時亦承諾：
    「訂約後如發現附繳之證件有虛偽或損害第三人權益時，除願負法律法責任外，聽憑撤
    銷契約，所繳租金及歷年使用補償金不予退還，絕無異議」，有申請書附卷可證，原告
    於申請承租系爭土地時，所附繳之原告名義用電證明，係未經原使用人台鐵公司同意而
    由原告單獨向台灣電力公司辦理變更，為原告所不爭，原告所附之用電證明顯已損害台
    鐵公司之權益，被告主張依上開申請書約定，撤銷系爭租賃關係（應為終止租賃契約之
    誤稱），亦屬有據。又撤銷契約乃在使契約之效力自始歸於消滅，而有回復原狀之義務
    ，終止契約則僅使契約之效力嗣後消滅，不生回復原狀之問題，上開申請書約定系爭契
    約撤銷後，被告不須退還原告所繳租金及歷年使用補償金，亦即兩造契約關係消滅後不
    生回復原狀之問題，是被告所稱撤銷契約應為終止契約，被告於八十九年十二月一日以
    台財產中管第八九０００二二九三七號函消滅系爭租賃關係，亦稱終止租賃關係，被告
    於訴訟文書及文件上誤稱為撤銷契約，並不影響被告終止契約之效力。
五、從而，原告以被告違法撤銷或終止兩造間之租賃關係為由，請求確認兩造間就系爭土地
    有租賃關係存在，為無理由，應予駁回。
六、據上論結，本件原告之訴為無理由，依民事訴訟法第七十八條判決如主文。
中        華        民        國   九十     年      六       月    二十八     日
                                    臺灣臺中地方法院民事第一庭
~B法      官  吳蕙玟
右為正本係照原本作成
如不服本判決，應於判決送達後二十日內，向本院提出上訴狀。
中        華        民        國   九十     年      七       月      三       日
~B法院書記官


司法院資訊處製作；財團法人民間司法改革基金會備份。
